【裁判字號】    99,易,3625
【裁判日期】    991228
【裁判案由】    妨害名譽
【裁判全文】
臺灣臺中地方法院刑事判決              99年度易字第3625號
聲  請  人  臺灣臺中地方法院檢察署檢察官
被      告  劉玉蘭
上列被告因妨害名譽案件，經檢察官聲請簡易判決處刑（99年度
偵字第6959號），本院認不宜以簡易判決處刑（99年度中簡字第
2085 號），改依通常程序審理，判決如下：
    主    文
劉玉蘭無罪。
    理    由
一、公訴意旨略以：被告劉玉蘭與告訴人史以沛因東山保溫工程
    行債務糾紛，素有仇隙，於民國99年1 月26日晚間7 時許，
    告訴人史以沛得知被告悉劉玉蘭與忠明高中學生、家長及教
    練等人，在臺中市○○路561 號「民權快炒店」餐廳內聚餐
    ，即前往該餐廳向被告劉玉蘭催討債務，期間雙方爆發口角
    衝突，於同日晚間7 時30分許，被告劉玉蘭竟基於公然侮辱
    之犯意，在不特定人可共見共聞之上開餐廳內，公然以「不
    要臉」、「暴力討債」等言詞，辱罵告訴人史以沛，足以詆
    毀告訴人史以沛之名譽，因認被告劉玉蘭涉犯刑法第309 條
    第1 項之公然侮辱罪嫌等語。
二、按被告以外之人於審判外之陳述，雖不符刑事訴訟法第159
    條之1 至第159 條之4 之規定，而經當事人於審判程序同意
    作為證據，法院審酌該言詞陳述或書面陳述作成時之情況，
    認為適當者，亦得為證據。當事人、代理人或辯護人於法院
    調查證據時，知有第159 條第1 項不得為證據之情形，而未
    於言詞辯論終結前聲明異議者，視為有前項之同意，刑事訴
    訟法第159 條之5 定有明文。核其立法意旨在於傳聞證據未
    經當事人之反對詰問予以核實，原則上先予排除。惟若當事
    人已放棄反對詰問權，於審判程序中表明同意該等傳聞證據
    可作為證據；或於言詞辯論終結前未聲明異議，基於尊重當
    事人對傳聞證據之處分權，及證據資料愈豐富，愈有助於真
    實發見之理念，且強化言詞辯論主義，使訴訟程式得以順暢
    進行，上開傳聞證據亦均具有證據能力。查本判決所引之被
    告以外之人於審判外所為之陳述及其他書面陳述公訴人、被
    告於本院審理時均未爭執，且迄至言詞辯論終結前亦未聲明
    異議，本院審酌該等言詞陳述及書面陳述作成時之情況，並
    無違法不當或瑕疵不宜作為證據之情事，依刑事訴訟法第15
    9 條之5 之規定，是上揭傳聞證據自具有證據能力。
三、按犯罪事實應依證據認定之，無證據不得認定犯罪事實；又
    不能證明被告犯罪者，應諭知無罪之判決，刑事訴訟法第15
    4 條第2 項、第301 條第1 項分別定有明文。又犯罪事實之
    認定，應憑真實之證據，倘證據是否真實尚欠明確，自難以
    擬制推測之方法，為其判斷之基礎；而認定犯罪事實之證據
    係指足以認定被告確有犯罪行為之積極證據而言，該項證據
    自須適合於被告犯罪事實之認定，始得採為斷罪資料（最高
    法院53年臺上字第656 號、29年上字第3105號判例參照）。
    且刑事訴訟上證明之資料，無論其為直接或間接證據，均須
    達於通常一般之人均不致有所懷疑，而得確信其為真實之程
    度，始得據為有罪之認定，若其關於被告是否犯罪之證明未
    能達此程度，而有合理懷疑之存在，致使無從形成有罪之確
    信，根據「罪證有疑，利於被告」之證據法則，即不得遽為
    不利被告之認定，亦有最高法院76年度臺上字第4986號判例
    可稽。
四、本件公訴人認被告涉犯上開公然侮辱罪嫌，係以證人即告訴
    人史以沛於偵查中證述明確，核與在場證人許羅春香於偵查
    中之證述情節相符，為其主要論據。惟訊據被告劉玉蘭堅詞
    否認有何公然侮辱犯行，辯稱：伊是忠明高中家長，當日伊
    在「民權快炒店」餐廳為忠明高中舉辦慶功宴，邀請忠明高
    中校長、教練古金水及家長蕭家莉、紀水新、許羅春香及學
    生等人參加，伊並與古金水、蕭家莉、紀水新及許羅春香同
    桌用餐，告訴人史以沛到場後，就站在伊後面對伊破口大罵
    ，伊覺得難堪一直哭泣，並未辱罵告史以沛，因許羅春香的
    先生曾去伊家要債，許羅春香亦曾對伊提出詐欺告訴，應該
    是許羅春香通知告訴人史以沛到餐廳等語。經查：
  (一)證人即告訴人史以沛於偵查初訊時指稱：99年1 月26日晚間
    7 時30分許，被告在「民權快炒店」餐廳內當眾罵伊不要臉
    、暴力討債，警察來時，他當警察面罵伊可恥云云（見偵查
    卷第3 頁）；又於偵查中具結證稱：伊於99年1 月26日路過
    「民權快炒店」看到被告的車在外面，伊就進去找被告，當
    天好像是忠明國中家長與老師在聚會，伊要被告還錢，被告
    稱沒欠伊錢，並說如果伊可以拿出證據證明她有欠錢，她願
    意還錢，伊回稱馬上回去拿，被告就整個跳起來，當著老師
    、家長面前說伊「暴力討債」、「不要臉」，伊立刻報警，
    警察來後，本來要去警察局，但沒有去，被告就在門口繼續
    罵伊，警察都有聽到，現場有許羅春香及古金水教練聽到被
    告罵伊等語（見偵查卷第8 、9 頁）；復於本院審理中具結
    證稱：「（99年1 月26日晚間7 點，你為何到民權路民權快
    炒店？）許羅春香告訴我他們約好要在那邊聚餐，我和許羅
    春香的先生（即許志雄）認識20幾年，我要去那邊找被告。
    （當時你有無跟被告發生爭執？）我一進去是平和的，我向
    她要債... 被告就馬上翻臉說我不要臉、說我暴力討債。（
    當時有誰聽到這些話？）現場有很多人都有聽到。」、「（
    警察來時，妳有無跟警察說被告罵你上述的不要臉、暴力討
    債等話語？）警察到後，我和被告、許羅春香、被告兒子就
    被請到外面，因餐廳很多人。（你有無跟警察說你要對被告
    提出公然侮辱告訴？）忘記了」、「（被告除罵你不要臉、
    暴力討債外，還罵你什麼？）印象只有這些。」等語（見本
    院中簡卷第22至23頁）。由證人史以沛前開證述可知，史以
    沛究係經過「民權快炒店」而偶然發現被告在該處聚會，抑
    或接獲多年友人許志雄之妻許羅春香通知才前往該處向被告
    催討債務；及被告究僅以「暴力討債」、「不要臉」或尚有
    以「無恥」之語辱罵史以沛等節，前後所證不一，已難憑信
    。況且，若被告果以「暴力討債」、「不要臉」等言詞辱罵
    告訴人史以沛，甚且在警察面前辱罵其「無恥」，衡諸常情
    ，告訴人何以沛為何當場向警察提出公然侮辱告訴，並要求
    員警依法處理，而讓警員離去之理。是尚難以證人史以沛上
    述前後不一證詞，即認定被告有以「暴力討債」、「不要臉
    」、「無恥」言語辱罵史以沛之公然侮辱犯行。
  (二)又證人許羅春香固於偵查中具結證稱：99年1 月26日忠明高
    中的學生與教練古金水及一些學生家長在「民權快炒店」聚
    餐，被告有在場，但伊不認識被告，伊只認識古金水教練，
    聚餐時，史以沛突然跑進店裡，衝著被告要被告還錢，叫被
    告要將帳算清楚，將事情說清楚，被告就罵告史以沛「不要
    臉」，說他是暴力討債，史以沛就叫警察來，警察到場後說
    這是債務上的事情，要大家理性一點講清楚就好，然後警察
    就走了，現場有伊、古金水教練及其他學生與家長聽到被告
    罵史以沛，被告也有罵史以沛「可恥」云云（見偵查卷第15
    至16頁）；然此與其在本院審理中具結證稱：「（是否認識
    被告、史以沛？）認識。我和史以沛認識這幾個月而已，他
    是我先生的朋友，我先生跟他認識約有10幾年。我不認識被
    告，我是這次聚餐才認識被告。（你跟被告有無金錢糾紛？
    ）有。（你有無對被告提出詐欺告訴？）有，在98年10月或
    11月。（你既然這次聚會才認識被告，為何在98年10月就對
    被告提出告訴？）因史以沛有1張20萬元的支票在我這邊，
    發票人是被告，這筆錢要不回來，就對被告提出告訴。（99
    年1月26日下午7時你人在何處？）民權路的99現炒店聚餐，
    我旁邊坐古金水，另一邊是學生家長我不認識，同桌的還有
    被告、蕭家莉、紀水新與幾位學生家長。（何人通知史以沛
    到場？）我不知道。（史以沛到場後發生何事？）史以沛和
    被告為了錢的事情發生爭吵。（被告和史以沛有無以不好聽
    的話指摘對方？）當時他們在吵架，我聽得不是很清楚，吵
    得很大聲。（當天有無人說「不要臉、暴力討債、可恥」這
    些話？）沒有，我沒有聽得很清楚。... （你在偵查中為何
    講被告有罵史以沛不要臉，說他是暴力討債？）因當時我和
    史以沛有20萬元的債務事情，史以沛要告被告這妨害名譽罪
    ，就叫我講這些「暴力討債、不要臉」這些話，但這些話是
    被告對我先生講的。（被告在史以沛到達後，到底有無說「
    暴力討債、不要臉」這些話？）沒有。（是否確定？）確定
    。（被告有無當著警察的面罵史以沛可恥？）沒有。（你在
    偵查中為何稱，被告當著警察面罵史以沛可恥？）因和史以
    沛的關係，所以就這樣說。（你和史以沛何關係？）沒有關
    係。（你為何在偵查中要說被告有罵上述的話？）史以沛叫
    我幫他作證說這些話。」等語（見本院中簡卷第25至26頁）
    ，前後矛盾，已難採信。雖本院質以證人許羅春香於偵查中
    有作偽證之嫌時，其改稱：被告確有辱罵史以沛「不要臉、
    暴力討債、可恥」等語云云（見本院中簡卷第27頁），然其
    證詞，既有上開矛盾瑕疵之處，且與告訴人史以沛於本院中
    證稱係許羅春香通知其聚會事宜及被告僅辱罵其「不要臉、
    暴力討債」云云不符，自不能憑證人許羅春香於偵查中之證
    詞遽為不利被告之認定。而古金水教練因當時與家長談話，
    並未注意史以沛到場後，未注意有無人說「不要臉、可恥、
    暴力討債」話語等情，已據證人古金水於本院中結證在卷（
    見本院中簡卷第28頁），是證人史以沛及許羅春香於偵查中
    證稱古金水亦當場聽到被告辱罵史以沛云云，要屬渠等推測
    之詞，亦無足取。
  (三)再者，反觀當天與被告及證人許羅春香同桌聚餐之證人紀水
    新於本院審理中具結證稱：當天晚上7 時許，伊在在快炒店
    吃飯，是體育選手家長聚餐，由被告舉辦的，當時伊與被告
    、古金水、外面兩位女性證人（即證人蕭家莉、許羅春香）
    同桌。聚餐期間，史以沛到場罵被告，念一大堆，好像是為
    了錢的問題。被告沒有用不好聽的話罵被告，伊沒有聽到被
    告罵史以沛「不要臉」、「暴力討債」、「可恥」等話語（
    見本院中簡卷第23頁反面至24頁），核與在場證人蕭家莉於
    本院中具結證稱：伊與被告、古金水、紀水新、外面的女性
    證人（即許羅春香）同桌。伊坐在被告的右邊，中間有隔著
    1 個人，被告的正兩旁坐誰伊不知道。在場證人史以沛有到
    場，好像是來向被告要債，史以沛言詞大聲，氣氛很不好，
    伊沒有聽到被告對史以沛講不好聽的話，也沒有聽到被告或
    史以沛指摘對方「不要臉、暴力討債、可恥」。警察到場後
    ，就把史以沛帶到旁邊，被告後來也沒在座位上。被告跟史
    以沛發生爭執的時間至少有10分鐘以上，這期間伊都有坐在
    位置上，應該算有在聽他們吵什麼，但沒有聽到「不要臉、
    暴力討債、可恥」等話，只記得被告有在哭等語（見本院中
    簡卷第頁24至25頁），大致相符，且佐以證人紀水新、蕭家
    莉與被告、告訴人史以沛間均無恩怨、讎隙，為被告及告訴
    人史以沛陳明在卷（見本院中簡卷第27頁反面），衡諸常情
    ，證人紀水新、蕭家莉自無甘冒偽證罪之重罰，設詞偏頗一
    方之理。是證人紀水新、蕭家莉之前開證詞，應屬真實，堪
    以採信。被告辯稱未以「暴力討債」、「不要臉」、「無恥
    」等話語辱罵告訴人史以沛，非屬無據。
五、綜上所述，本件告訴人史以沛所為之指訴既有前開瑕疵，且
    證人許羅春香所為證詞要非無疑，而被告所辯情詞，亦非全
    無可信，則被告是否涉犯妨害名譽之罪，即存有合理懷疑，
    本院憑卷內告訴人告訴人史以沛之指訴與所提證據，尚無法
    獲致被告有罪之確信。此外，本院復查無其他積極證據足認
    被告有告訴人史以沛所指之前述犯行，揆諸前開說明，自應
    為無罪之諭知。
據上論斷，應依刑事訴訟法第第452 條、第301 條第1 項，判決
如主文。
本案經檢察官陳雅瑩到庭執行職務。
中    華    民    國    99    年    12    月    28    日
                 刑事第十一庭   法  官  廖純卿
以上正本證明與原本無異。
如不服本判決應於收受判決後10日內向本院提出上訴書狀，並應
敘述具體理由；其未敘述上訴理由者，應於上訴期間屆滿後20日
內向本院補提理由書（均須按他造當事人之人數附繕本）「切勿
逕送上級法院」。
                                書記官  柳寶倫
中    華    民    國    99    年    12    月    28    日

司法院資訊處製作；財團法人民間司法改革基金會備份。
